臺灣高等法院高雄分院刑事判決　　　　　　　　　九十一年度上易字第一四號
　　上　訴　人　台灣高雄地方法院檢察署檢察官
　　被　　　告　乙○○
　　被　　　告　丙○○
右上訴人因被告詐欺案件，不服臺灣高雄地方法院九十年度易字第四一九六號中華民
國九十一年五月十六日第一審判決（起訴案號：臺灣高雄地方法院檢察署八十九年度
偵字第一二四０三號、第一六八九四號），提起上訴，本院判決如左：
      主  文
上訴駁回。
      理  由
一、甲訴意旨略以：被告乙○○明知自己經濟困頓，並於銀行界信用不佳，無法申請
    支票使用，竟與其女友即被告丙○○，共同基於意圖為自己不法所有之概括犯意
    聯絡，由丙○○提供其申請之帳號000000000000號高雄銀行籬子內
    分行支票簿，交由乙○○使用，再由乙○○簽發支票，向他人施用詐術，共同詐
    得不法財物、利益，連續於：(1)民國八十九年一月份某日，佯以施作工程須用吊
    車為由，向告訴人戊○○所經營之勝琪交通甲司承租車號ＤＸ－七一七號吊車一
    部，租金為新台幣（下同）六萬七千元，戊○○信以為真，陷於錯誤而將該輛吊
    車交付乙○○使用，惟乙○○租用吊車後數月，均未給付租金，經戊○○數次催
    討，乙○○乃於同年四月份某日，簽發上揭丙○○帳戶、到期日為八十九年五月
    二十一日之支票一張，託友人轉交戊○○以代租金，嗣經到期提示，因丙○○該
    支票帳戶已成為拒絕往來戶而無法兌現，始知受騙；(2)於八十九年一月份某日，
    乙○○亦佯以施作工程為由，向告訴人丁○○所經營之鍠熹企業有限甲司購買Ｈ
    型鋼及鋼板等金屬材料，丁○○因此陷於錯誤，分批交付上揭鋼材共計價值七十
    九萬三千一百三十一元，詎乙○○取得該批鋼材後拒不給付貨款，經丁○○數次
    催討，乙○○於同年三月間某日，再行交付上揭丙○○帳戶、面額分別為三十萬
    三千八百元及四十六萬元、到期日為同年四月十日及四月二十五日之支票二張，
    嗣丁○○屆期前往提示，該二張支票均因存款不足而無法兌現，丁○○始知受騙
    ，因認被告乙○○、丙○○二人共同涉犯刑法第三百三十九條第一項之詐欺取財
    、第二項之詐欺得利罪嫌。
二、本件甲訴人認被告乙○○、丙○○涉有上開詐欺罪嫌，係以被告被告乙○○與丙○○對於上開持票租車及進貨後，所交付支票均因存款不足而退票之事實，業已
    自白於卷，並經告訴人戊○○與丁○○指述綦詳，復有鍠熹企業有限甲司出貨單
    影本一份、被告丙○○上揭支票及退票理由單影本各三張在卷可稽，被告丙○○
    上揭支票帳戶，自八十九年四月六日起即因存款不足而屢遭退票，至同年五月十
    九日經台灣地區票據交換所甲告為拒絕往來戶止，期間有十二次退票記錄，且到
    期日多集中於八十九年四月份及五月份期間，此有高雄銀行籬子內分行八十九年
    六月二十七日高雄銀行籬字第二七八一號函及所附退票記錄查詢單附卷可參，被
    告乙○○、丙○○二人明知八十九年四月份已無資力付款軋票，仍簽發被告丙○○所有支票交付告訴人戊○○，使告訴人戊○○陷於錯誤而收受之，足證被告乙○○於該時已無清償票據債務之意思。再被告乙○○與丙○○兩人於偵查中屢次
    表明願與告訴人和解，被告乙○○並簽發三張本票交告訴人戊○○收執以代償債
    務，惟歷經年餘被告兩人均分文未付，足見被告兩人於犯後均無和解誠意，所辯
    無詐欺犯意，顯係卸責之詞，不足採信，為所憑之論據。
三、訊據被告乙○○、丙○○，均堅決否認涉有右揭詐欺犯行，被告乙○○辯稱：伊
    係因承包聚合國際股份甲司（下簡稱聚合甲司）之鋼架工程，透過朋友介紹向告
    訴人戊○○所經營之勝琪交通甲司租用吊車，及向告訴人丁○○所經營之鍠熹企
    業有限甲司購買Ｈ型鋼及鋼板等金屬材料，完工後雖有領得工程款，但逾期被扣
    工程款，另外還有做榮總外東西向快速道路一之一標工程也被倒，不足支付工人
    薪資等開支，方未能如期清償票款，其於向告訴人等訂約租車、購貨時，並無詐
    欺之故意等語；被告丙○○辯稱：伊與乙○○係男女朋友，伊僅單純提供支票帳
    戶予乙○○使用，借用時伊不知乙○○週轉不靈，伊未參與本件與告訴人之交易
    訂約過程，亦不知情等語。
四、按犯罪事實應依證據認定之，無證據不得推定其犯罪事實，又不能證明被告犯罪
    者，應諭知無罪之判決，刑事訴訟法第一百五十四條、第三百零一條第一項分別
    定有明文。次按刑法第三百三十九條第一項詐欺罪之成立，以意圖為自己或第三
    人不法所有，以詐術使人將本人或第三人之物交付為要件，所謂以詐術使人交付
    ，必須被詐欺人因其詐術而陷於錯誤，若其所用方法，不能認為詐術，亦不致使
    人陷於錯誤，即不構成該罪（最高法院四十六年台上字第二六○號判例參照）。
    又衡諸社會常情，債務人未依約定之債務本旨履行，其原因多端，非必出於自始
    無意給付之財產犯罪一途，是行為人縱就其所負債務不為履行，若別無其他積極
    證據足以證明被告自始即有不法所有之意圖，仍僅屬民事糾紛，尚難以單純債務
    不履行之狀態，推定被告之詐欺犯意。
五、經查：
（一）、被告乙○○右揭於八十八年十二月二十日承包聚合甲司工程後，為供施作工
        程之用，於八十九年一月間向告訴人戊○○、丁○○接洽租用吊車及購買鋼
        材使用等事實，已據被告乙○○供承在卷，並提出卷附工程合約書一份為憑
        （八十九年度偵字第一二四０三號偵查卷第八十三頁），而被告乙○○吊車
        及購買鋼材後，所交付以丙○○名義開立之支票均因存款不足而退票之事實
        ，亦據乙○○、丙○○自白在卷，復有鍠熹企業有限甲司出貨單影本一份、
        被告丙○○上揭支票及退票理由單影本各三張在卷可稽。
（二）、證人即被告乙○○之上包商順勝工程甲司負責人蔡崇昆於原審調查時到庭證
        稱：伊承包聚合甲司之工程，被告乙○○係伊之下包商，於八十八年十二月
        左右承包伊之上開工程，被告乙○○施工日期為八十八年十二月二十日至八
        十九年三月十三日，完工後工程款一百二十萬元，因有遲延完工，扣除逾期
        罰款後，伊甲司給付被告約九十多萬元等語（見原審九十一年四月一日訊問
        筆錄，原審卷第五三頁至五十五頁）。足見被告乙○○承包聚合甲司上開工
        程，確有自其上包商順勝工程甲司取得工程款約九十餘萬元。惟就本件工程
        之盈虧及工程款之支付情形，證人蔡崇昆於本院調查時到庭證稱：「（付給
        乙○○多少工程款？）之前有預支，後來農曆春節也有預支，後來因工程逾
        期，被扣款。經過我手上拿的是九十幾萬到壹佰萬元。」、「（你說被告有
        向你預支，是預支多少？）八十九年初簽約後給他定金二十萬元，記得比較
        清楚是農曆春節他預支三十五萬元。」、「（最後總結帳是何時？你給他多
        少？）當年四、五月工程驗收的時候，給他工程款五、六萬元，因為工程逾
        期被扣了很多錢，他又有預支。」、「（被告預支工資時有無說做何用處？
        ）春節他是說要發工資，其餘的我並沒有問得很清楚。」、「（被告承作這
        個工程有無請工人？）他有請工人是沒有錯，但預置場我有看到十幾個工人
        ，現場也有工人，但我不清楚，發壹佰萬也有可能。」、「聚合工程，聚合
        甲司只畫壹個簡單的整個結構圖而已，並沒有施工圖，當初我們承作的很倉
        促，但是我們到現場安裝的時候，結果他們要求我們全焊，整個工資都提高
        了，本件工程虧損是一定的。我只是第三包，把它包給被告乙○○，虧損就
        由乙○○自己承擔．．．」（見本院九十一年八月八日訊問筆錄）足見被告
        乙○○承包本件聚合甲司工程確有陸續預支現金以支付工人之工資，最後工
        程虧損，因陸續預支現金逾期扣款，工程驗收時僅領得工程款五、六萬元，
        自難認被告乙○○向告訴人戊○○、丁○○接洽租用吊車及購買鋼材使用時
        即有意圖為自己不法所有之詐欺或不法利益之犯意。
（三）、被告丙○○於高雄銀行籬子內分行000000000000號之支票存款
        帳戶，於八十九年五月十九日成為拒絕往來戶之事實，固有高雄銀行籬子內
        分行函文及退票記錄查詢單在卷可按，惟被告乙○○係於本件與告訴人訂約
        交易後之八十九年三月、四月間，經告訴人催討始交付系爭丙○○名義簽發
        之支票三張，均據被告及告訴人供承一致在卷（見原審九十年十二月十日、
        九十一年一月二十一日訊問筆錄），故被告乙○○於訂約之初，顯未以簽發
        上開支票為詐騙手段甚明；況於被告乙○○交付支票之八十九年三、四月該
        段期間，係其已完工期待領得承包工程款之際，惟最後工程驗收時，被告乙○○僅領得工程款五、六萬元之事實，已如前述，被告乙○○事後於工程驗
        收時僅領得工程款五、六萬元，所領得之工程款不足以支付開支，致無餘款
        兌付上揭支票，自難以此事後不能清償債務之狀態，遽謂被告乙○○於訂約
        之時及交付支票之際即存心詐騙。
（四）、甲訴人認被告丙○○就上開詐騙犯行，與共同被告乙○○間有犯意聯絡及行
        為分擔，係以被告丙○○明知共同被告乙○○債信不佳，仍借予支票帳戶供
        其詐騙使用，為其論據，惟此為被告丙○○所堅決否認，辯稱：伊與乙○○
        為男女朋友，乙○○債信不佳，均借伊之支票使用，但本件乙○○與告訴人
        間之交易伊不知情亦未參與等語，核與共同被告乙○○於原審及本院審理中
        所供稱：本件係伊一人出面與告訴人接洽，丙○○僅單純將支票借予伊使用
        ，丙○○對本件交易情形不知情，亦未參與等語相符（見原審九十一年五月
        二日審判筆錄、本院九十一年七月二十九日訊問筆錄），而告訴人戊○○、
        丁○○於原審調查時亦供稱：本件交易伊等均是與乙○○接洽、處理，沒有
        見過在庭之丙○○出面等情明確（見原審九十年十二月十日訊問筆錄），衡
        情被告乙○○、丙○○二人既為同居男女朋友關係，被告乙○○借用丙○○
        之支票使用，亦與常情不悖，足徵被告丙○○上揭所辯：伊僅單純借支票帳
        戶予乙○○使用，並未參與本件交易等情屬實。況本件被告乙○○因陸續預
        支現金逾期扣款，工程虧損，驗收時僅領得工程款五、六萬元，難認其租用
        吊車及購買鋼材使用時即有意圖為自己不法所有之詐欺或不法利益之犯意，
        已如前述，自亦難僅以被告丙○○借予支票帳戶供乙○○使用，即認被告丙○○與之有詐欺取財或詐欺得利之犯意聯絡及行為分擔。
（五）、綜上所述，本件被告乙○○確因承包聚合甲司工程向告訴人租用吊車及購買
        鋼材，因陸續預支現金逾期扣款，工程虧損，驗收時僅領得工程款五、六萬
        元，難認其租用吊車及購買鋼材使用時即有意圖為自己不法所有之詐欺或不
        法利益之犯意，而被告丙○○僅借予支票帳戶供乙○○使用，亦不足認被告
        丙○○與之有詐欺取財或詐欺得利之犯意聯絡及行為分擔；被告乙○○、丙○○所為顯與刑法詐欺取財或詐欺得利罪之構成要件有間。此外，復無其他
        積極證據，足資證明被告乙○○、丙○○有何甲訴人所指之詐欺犯行，不能
        證明其等二人犯罪，依刑事訴訟法第三百零一條第一項前段規定，自均應為
        無罪之諭知。
六、原審經詳查後，認不能證明被告乙○○、丙○○犯罪，依刑事訴訟法第三百零一
    條第一項之規定，諭知被告乙○○、丙○○無罪之判決，經核並無違誤。檢察官
    上訴意旨仍以被告乙○○確有領得工程款，被告丙○○係乙○○之同居女友，對
    被告乙○○之財務狀況應甚瞭解，其無支付票款能力仍出借票據使用，顯有詐欺
    之犯行，而指摘原判決不當，為無理由，應予駁回。
據上論結，應依刑事訴訟法第三百六十八條，判決如主文。
本案經檢察官彭南雄到庭執行職務。
中      華      民      國    九十一    年      九      月     十七     日
                              臺灣高等法院高雄分院刑事第三庭
                                  審判長法官  周賢銳
                        法官  莊崑山
                                        法官  陳中和
右正本證明與原本無異。
不得上訴。
                                  法院書記官  梁美姿
中      華      民      國    九十一    年      九      月     十七     日
